【裁判字號】    97,消債更,1234
【裁判日期】    980430
【裁判案由】    更生事件
【裁判全文】
臺灣板橋地方法院民事裁定          97年度消債更字第1234號
聲  請  人  甲○○原名黃月理.
即  債務人
上列當事人因消費者債務清理事件聲請更生，本院裁定如下：
    主  文
聲請駁回。
聲請費用由聲請人負擔。
    理  由
一、本件聲請意旨略以：聲請人積欠金融機構債務共新臺幣（下
    同）3,496,150 元，消費者債務清理條例施行前，曾於民國
    95年7 月間參加中華民國銀行公會會員辦理消費金融案件無
    擔保債務協商機制，與最大債權金融機構國泰世華商業銀行
    股份有限公司（下稱國泰世華銀行）達成協商，約定分120
    期，每月繳納19,963元，聲請人原係以30萬元向他人頂讓「
    皇姿工作室」經營美膚、油壓、指壓工作，後來因為溼疹，
    手部潰爛，無法碰水，而於96年7 月結束營業，醫生說須長
    期治療一陣子，治療5 、6 次後，還是沒好，遂放棄，而自
    行治療，也不敢去找工作，還好有幾位好主顧，讓聲請人至
    其等家中幫她們做，且同意聲請人帶手套做，但收入仍有限
    ，較之前減少，而具有不可歸責於己之事由，致履行顯有重
    大困難，因此於97年5 月毀諾，且聲請人無擔保或無優先權
    之債務總額未逾1,200 萬元，復未經法院裁定開始清算程序
    或宣告破產，爰向法院聲請更生等語。
二、按更生之聲請有下列情形之一者，應駁回之：一債務人曾依
    本條例或破產法之規定而受刑之宣告；二債務人曾經法院認
    可和解、更生或調協，因可歸責於己之事由，致未履行其條
    件；三債務人經法院通知，無正當理由而不到場，或到場而
    不為真實之陳述，或拒絕提出關係文件或為財產變動狀況之
    報告，消費者債務清理條例第46條定有明文。本件聲請人具
    狀聲請更生，主張其原經營「皇姿工作室」從事美膚、油壓
    、指壓工作，並於其財產及收入狀況說明書記載營業活動期
    間自91年4 月22日起至95年4 月21日止，平均每月營業額為
    15萬元（見本院卷第5 頁），惟並未提出皇姿工作室營利登
    記等相關資料為證，經本院於98年3 月12日發函通知聲請人
    於10內補正「皇姿工作室是否有營利事業登記，如有，並應
    陳報統一編號、營業所在地址，並提出相關資料影本」，該
    通知已於98年3 月18日寄存送達聲請人，同年月28日生效，
    有本院上開函文及送達證書在卷可稽，惟聲請人逾期迄未補
    正，堪認聲請人有消費者債務清理條例第46條第3 款之情事
    ，自應駁回其本件更生之聲請。
三、次按債務人與金融機構協商成立者，不得聲請更生或清算，
    但因不可歸責於己之事由，致履行顯有重大困難者，不在此
    限；本條例施行前，債務人依金融主管機關協調成立之中華
    民國銀行公會會員，辦理消費金融案件無擔保債務協商機制
    與金融機構成立之協商，準用前項之規定，消費者債務清理
    條例第151 條第5 項、第6 項分別定有明文。又聲請更生或
    清算不合程式或不備其他要件者，法院應以裁定駁回之，但
    其情形可以補正者，法院應定期間先命補正，復為同條例第
    8 條所明定。而按前開法律規定之「但因不可歸責於己之事
    由，致履行顯有重大困難者，不在此限」，其立法意旨係基
    於債務清償方案成立後，應由債務人誠實遵守信用履行協商
    還款條件，惟於例外情形下發生情事變更，在清償期間收入
    或收益不如預期，致該方案履行困難甚或履行不能，因不可
    歸責於己之事由，始能聲請更生或清算。此規範意旨在避免
    債務人任意毀諾已成立之協商，濫用更生或清算之裁判上債
    務清理程序。蓋以債務清償方案係經當事人行使程序選擇權
    所為之債務清理契約，債務人應受該成立之協議所拘束。債
    務人既已與金融機構協商成立，如認該協商方案履行有其他
    不適當情形，自仍應再循協商途徑謀求解決。又所謂不可歸
    責於己之事由，係指出於非己身所能控制之自然力或其他人
    為事由，具有猝然性而不能預知，非人力所能參與或所能阻
    止，而陷於不能履行承諾償還自己之債務者而言。而查本件
    聲請人於消費者債務清理條例施行前，曾依照中華民國銀行
    公會會員辦理消費金融案件無擔保債務協商機制，與最大債
    權金融機構國泰世華銀行約定自95年7 月起，分120 期，利
    率6.00% ，每月以19,963元繳納至清償完畢為止，聲請人並
    於97年6 月9 日毀諾（計繳納20期，共399,260 元）之事實
    ，有聲請人提出之95年協商協議書，及國泰世華銀行98 年3
    月24日陳報狀附卷可證。是聲請人向本院聲請更生，自須審
    究其「協商成立後」是否符合「不可歸責於己事由致履行顯
    有重大困難」之要件，經查：
  (一)聲請人主張其因96年7 、8 月間溼疹，致無法工作，收入減
    少而毀諾等語。惟經本院於97年8 月15日裁定命其補正「因
    不可歸責於己之事由，致履行顯有重大困難之證明文件」，
    有本院上開裁定及送達證明各1 份在卷可稽，聲請人雖嗣具
    狀提出中央健康保險局臺北聯合門診中心97年8 月27日乙種
    診斷證明書為證（見本院卷第35頁），然其上記載應診日期
    係在聲請人毀諾後之97年8 月27日、病名為「全身濕疹」，
    醫師囑言為「因上述疾病，宜儘量減少接觸刺激性物質」，
    是上開診斷證明書並無法證明聲請人自96年7 、8 月間起，
    因濕疹無法工作致收入減少，而無力繼續履行協商條件。且
    聲請人復未提出其他足供本院參酌之資料以為釋明，自難認
    聲請人於協商成立後有「因不可歸責於己之事由，致履行顯
    有重大困難」之事由。
  (二)再依聲請人所陳報其自96年8 月起至97年5 月止之收入明細
    （見本院卷第59至60頁），聲請人平均每月收入約3 萬元，
    扣除其每月協商應還款之金額19,963元後，尚餘約1 萬元，
    應足供其日常生活所需。且經本院職權向紐西蘭荷商康健人
    壽保險股份有限公司臺灣分公司及國泰人壽保險股份有限公
    司查詢結果，聲請人有以其為被保險人，向紐西蘭荷商康健
    人壽保險股份有限公司投保1 年定期「人身保險附加住院補
    償保險」、「防癌保險」，每月保險費988 元，現仍繼續繳
    款中；及有以其為要保人，向國泰人壽保險股份有限公司投
    保「國泰創世紀變額萬能丙型」、「國泰創世紀變額萬能丁
    型」保險，前者每月保險費約2,000 元，後者每月保險費約
    3,000 元，該保險契約迄今均正常有效中，有紐西蘭人壽保
    險股份有限公司98年3 月25日陳報狀及國泰人壽保險股份有
    限公司98年3 月18日98國壽字第0980030646號函附卷可參，
    故聲請人每月尚有餘力繳納高達約6,000 元之保險費用迄今
    ，益證其並無因每月收入減少致無法維持基本生活之情形。
    是聲請人陳稱其因收入減少，而有不可歸責於己之事由致無
    力負擔協商金額，難信為真實。
  (三)又債務人依消債條例向法院聲請更生或清算，應認係債務清
    理之最後手段，蓋經法院裁定開始更生或清算程序後，債務
    人之生活、身分資格、工作權利等或均將受有限制。又該條
    例所定之債務清理程序採雙軌制設計，分為重建型之更生程
    序及清算型之清算程序，其立法目的在使有不能清償或有不
    能清償之虞的消費者，得依其自身負債與清償能力之不同情
    況，選擇不同程序清理其債務，以調整其與債權人及其他利
    害關係人之權利義務關係，保障債權人之公平受償，謀求消
    費者經濟生活之更生及社會經濟之健全發展。上開規定之立
    法目的，在兼顧債權人、債務人雙方之利益，使陷於經濟上
    困境之消費者得以清理債務，利用此兩種不同程序妥適調整
    債務人與債權人及其他利害關係人間之權利義務關係，保障
    債權人獲得公平受償，並謀求消費者經濟生活之更生機會。
    申言之，更生之目的在使全體債權人獲得公平之受償，並使
    債務人在經濟上得有更生之機會，防止社會經濟發生混亂。
    上開制度並非在使債務人恣意消費所造成之債務，轉嫁予債
    權人負擔；故法律所設債務人免責之制度，應在鼓勵勤勞誠
    實之債務人，而非縱容投機不誠實之債務人奢侈浪費，倘債
    務人於聲請更生或清算前之相當期間內，利用信用金融之機
    會，恣意為非屬通常生活所需之鉅額消費或作奢侈性、浪費
    性之消費，而不在意日後履行返還之能力，反而算計消債條
    例中之免責制度，濫用更生或清算程序以規避其應負擔之償
    還責任，自與前開立法本旨有違。本件依各債權銀行向本院
    陳報聲請人使用信用卡消費明細之結果，經查聲請人之消費
    大多為保險費，或向直銷商買貨，甚至有下列多筆消費紀錄
    ，為向其自營之「皇姿工作室」刷卡消費，且期間均係在聲
    請人所陳報其經營「皇姿工作室」之期間內，因此債權銀行
    質疑聲請人有不當消費之情事，顯非無據：
  1.依債權人臺北富邦商業銀行股份有限公司提出之聲請人信用
    卡消費明細表，聲請人分別於95年1 月14日及95年2 月20日
    於「皇姿工作室」刷卡消費，金額共18,000元。
  2.依債權人台灣新光商業銀行股份有限公司提出之聲請人信用
    卡消費明細表，聲請人分別於93年2 月9 日、同年4 月7 日
    、94年10月25日、同年12月1 日於「皇姿工作室」刷卡消費
    ，金額共20,777元。
  3.依債權人遠東國際商業銀行股份有限公司提出之聲請人信用
    卡消費明細表，聲請人93年4 月7 日於「皇姿工作室」刷卡
    消費10,000元。
  4.依債權人玉山銀行股份有限公司提出之聲請人信用卡消費明
    細表，聲請人分別於93年4 月20日、94年12月5 日、95年 1
    月17日，於「皇姿工作室」刷卡消費，金額共25,000元。
  5.依債權人慶豐商業銀行股份有限公司提出之聲請人信用卡消
    費明細表，聲請人分別於92年5 月13日、92年5月22日、93
    年4 月30日、94年2 月16日、94年12月10日於「皇姿工作室
    」刷卡消費，金額共96,000元。
    綜上情形，本件聲請人自92年5 月13日起至95年2 月20日止
    ，於其自營之「皇姿工作室」刷卡消費合計高達169,777 元
    ，且其餘消費則多數為給付保險費，或向直銷商買貨，並有
    分期購買音響、傳真機、郵購、港式飲茶、渡假村等非必要
    之浪費性消費，自與前開立法本旨有違。
四、從而，本件聲請人已有消費者債務清理條例第46條第3 款之
    情事，且其所主張之事由，亦與消費者債務清理條例第151
    條第5 項但書所規定「不可歸責於己之事由致履行顯有重大
    困難」之要件不符，是其本件更生之聲請，無從准許，應予
    駁回，爰裁定如主文。
五、至於聲請人所預繳納之郵務送達費3,740 元及鑑定費3,000
    元，則待本件更生聲請事件確定後，如仍尚有剩餘，再予檢
    還聲請人，併此敘明。
中    華    民    國    98    年    4     月    30    日
              民事第一庭    法      官  黃信樺
上為正本係照原本作成
如不服本裁定，應於裁定送達後10日內，以書狀向本院提出抗告
，並繳納抗告費新臺幣1千元
中    華    民    國    98    年    4     月    30    日
                            書  記  官  李佳靜


司法院資訊處製作；財團法人民間司法改革基金會備份。
